臺灣士林地方法院民事判決　　　　　　　 95年度訴字第934號
原　　　告　未○○
　　　　　　　　　　　　9號1.
　　　　　　Ｘ○○
　　　　　　宇○○
　　　　　　宙○○
　　　　　　寅○
　　　　　　Ｇ○○
　　　　　　　　　　　　2樓
上6人共同
複代理人　　Ｋ○○
訴訟代理人　王振志律師
被　　　告　Ｊ○○
　　　　　　Ｔ○
　　　　　　午○○
　　　　　　Ａ○○
　　　　　　癸○○
　　　　　　Ｖ○○
　　　　　　乙○○
　　　　　　Ｈ○○
　　　　　　辛○○
　　　　　　庚○○
　　　　　　Ｗ○○
　　　　　　亥○○
　　　　　　子　○
　　　　　　壬○○
　　　　　　Ｙ○○
　　　　　　Ｂ○○
　　　　　　Ｚ○○
　　　　　　戊○○
　　　　　　玄○○
　　　　　　Ｅ○○
　　　　　　Ｉ○○
　　　　　　丙○○
　　　　　　戌○○
　　　　　　天○○
　　　　　　Ｏ○○
　　　　　　甲○○
　　　　　　壬○○
　　　　　　Ｑ○○
　　　　　　Ｕ○○
　　　　　　　　　　　　8號5.
　　　　　　黃○○
　　　　　　Ｌ○○
　　　　　　吳致鈞即吳淑君）.
　　　　　　Ｃ○○
　　　　　　巳○○
　　　　　　地○○
上35人共同
訴訟代理人　何榮源律師
被　　　告　Ｓ○○
　　　　　　Ｆ○○
　　　　　　Ｐ○○○
　　　　　　Ｒ○○
　　　　　　辰○○
　　　　　　　　　　　　1現.
　　　　　　申○○
　　　　　　丁○○
　　　　　　丑○○
　　　　　　Ｍ○○
　　　　　　卯○○
　　　　　　Ｎ○○○
　　　　　　財政部國有財產局臺灣北區辦事處
法定代理人　Ｄ○○
訴訟代理人　酉○○
　　　　　　龔維智律師
複代理人　　己○○
　　　　　　　　　　　　2
上列當事人間確認通行權事件，本院於民國96年9 月19日言詞辯
論終結，判決如下：
    主  文
原告之訴及假執行之聲請均駁回。
訴訟費用由原告負擔。
    事實及理由
壹、程序方面：
一、本件被告Ｓ○○、Ｆ○○、Ｐ○○○、Ｒ○○、辰○○、申
    ○○、丁○○、丑○○、Ｍ○○、卯○○、Ｎ○○○（下稱
    被告Ｓ○○等11人）均未於言詞辯論期日到場，核無民事訴
    訟法第386 條所列各款情形，該等被告部分，爰依原告之聲
    請，由其一造辯論而為判決。
二、本件原告原係對附表一、二所示被告起訴，依民法第787 條
    規定，請求確認就渠等分別共有坐落臺北市○○區○○段3
    小段第461 地號及第453 地號土地（以下分稱系爭461 地號
    土地、系爭453 地號土地），如附圖綠色斜線及藍色斜線所
    示部分（經測量後確定）有通行權存在。嗣於民國96年6 月
    22 日 始具狀追加被告財政部國有財產局北區辦事處（下稱
    國有財產局）為共同被告，請求確認對被告國有財產局所管
    理坐落同上地段第460 號土地全部（面積20平方公尺，下稱
    系爭460 地號土地）之土地通行存在，核屬被告及聲明之追
    加，已構成訴之追加。被告Ｊ○○、Ｔ○、午○○、Ａ○○
    、癸○○、Ｖ○○、乙○○、Ｈ○○、辛○○、庚○○、Ｗ
    ○○、亥○○、子○、壬○○、Ｙ○○、Ｂ○○、Ｚ○○、
    戊○○、玄○○、Ｅ○○、Ｉ○○、丙○○、戌○○、天○
    ○、Ｏ○○、甲○○、壬○○、Ｑ○○、Ｕ○○、黃○○、
    Ｌ○○、吳致鈞、Ｃ○○、巳○○、地○○（下稱被告Ｊ○
    ○等35人）雖陳明不同意原告為訴之追加。惟核，原告係因
    請求確認系爭461 地號、系爭453 地號土地通行權位置、面
    積，經本院囑託臺北市士林地政事務所測量確定後，認亦有
    通行相連之系爭460 地號土地之必要，乃為上述被告及聲明
    之追加。考其請求之基礎事實相同，亦無另行調查證據資料
    之必要，自無甚礙於被告之防禦及訴訟之終結，依民事訴訟
    法第254 條第1 項第2 款、第7 款等規定，原告上述訴之追
    加自屬合法，應予准許。
貳、實體方面：
一、原告主張：
  (一)原告6人分別為門牌號碼臺北市士林區○○○路95巷11號、1
    3號、15號、17號、19號建物（下稱系爭建物）之所有權人
    ，系爭建物分別坐落於臺北市○○區○○段3 小段第458 、
    457 、457-1 、456 、455 、454 等地號土地（以下均以地
    號簡稱），如附表三所示。與附表一所示被告所共有系爭46
    1 地號土地，及附表二所示被告所共有系爭453 號土地為鄰
    。自60年以來，居住於系爭建物之人，均以天母西路95巷為
    對外通行道路。嗣因天母地區士林73號（天美）綠地（下稱
    73號綠地）之闢建，原告所有系爭建物及土地部分遭徵收，
    原有通路被闢為公園綠帶，致無從循原巷道通行，以致與公
    路無適宜之連絡，不能為通常、必要之使用。而73號綠地邊
    緣1.5 公尺寬之園路僅可供行人通行，無法供車輛行駛之目
    的。且原告於原址重建系爭建物時，臺北市政府工務局建築
    管理處（下稱建管處）即以87年6 月26日北市工建照字第87
    65763500號函指示：「台端等拆遷戶配合公共工程拆除後如
    共同申請興建，確未鄰接建築線，但得以天母段3 小段457
    地號相鄰之78使107 號使用執照（76建502 號建照）建築基
    地之私設道路，接本局67年指定有案巷道申請建照（按上開
    執照原核准時即要求原起造人同意基地後側申請案出入之同
    意書在案）…」。是原告之車輛若欲對外通行，損害最小之
    處所及方法，即係通行位於系爭461 地號、系爭453 地號土
    地之天母北路4 巷之現有道路，即如附圖綠色斜線及藍色斜
    線所示部分。又系爭建物與上述土地之間，並有被告國有財
    產局所管理系爭460 地號之國有土地，原告欲通行上述土地
    ，亦須經過系爭460 地號土地，是有一併確認此部分土地通
    行權之必要。
  (二)依系爭461 號土地上建物之使用執照圖說標示所載內容及系
    爭453 號土地上建物之起造人於使用執照上切結內容，足見
    上述2 筆土地上之建物於起造時，即有預留道路供後側鄰地
    通行之特約，並以此為前提條件始得申請使用執照。又系爭
    建物坐落之土地原雖非袋地，然民法第787 條規定之「通常
    之使用」應係指一般所謂人車得以進出而聯絡通路至公路之
    情形。現原有通行之巷道遭部分徵收並闢為綠地，而綠地上
    保留之1.5 公尺寬園路僅得供人行走，無法供車輛出入，致
    使原告所有土地成為袋地，難以達通常之使用，且依臺北市
    政府消防通到劃設及管理作業程序規定，消防通道至少應保
    持3.5 公尺以上淨寬，是原告依法自得通行鄰地以至公路。
    被告雖辯稱鄰地所有人間所定之約定通行權契約，僅於當事
    人間發生債之效力，惟袋地通行權之性質為土地之物上負擔
    ，係基於法律規定而生之對所有權之限制，隨土地存在而存
    在，不因嗣後部分土地之繼承或再轉讓而歸於消滅，是被告
    抗辯主張系爭461 號土地上建物之使用執照圖說標示及系爭
    453 號土地上建物之起造人於使用執照上切結自願留設通路
    供後側鄰地通行使用之記載，對其不生效力，實無理由。另
    73號綠地原有4 公尺園路係因附近民眾違規停車失去綠地及
    供行人通行功能，乃經臺北市政府工務局公園路燈工程管理
    處（下稱公園路燈管理處）、臺北市議會、都市發展局、建
    管處、養工處區公所、里長等單位會勘，一致決定改為1.5
    公尺寬，本即適法妥當。被告謂係原告透過臺北市議會議長
    施壓，要求縮減云云，乃其臆測之詞。
  (三)爰依民法第787 條規定，提起本訴。並聲明：
  1.確認原告對附表一所示被告共有系爭461 地號土地如附圖綠
    色斜線所示部分（面積13.2平方公尺），對附表二所示被告
    共有系爭453 號土地如附圖藍色斜線所示部分（面積63平方
    公尺）及對被告國有財產局所管理系爭460 號土地權全部（
    面積20平方公尺）之土地通行存在，被告應容忍原告通行。
  2.原告願供擔保，請准宣告假執行。
二、被告Ｊ○○等35人抗辯：
  (一)坐落於系爭461 地號、系爭453 地號土地之天母北路4 巷巷
    道，係於69年間鋪設之私設巷道，自鋪設以來即有圍牆與原
    告系爭建物坐落土地相隔，僅專供被告等住戶出入。原告自
    60年間以來，向以天母西路95巷為對外通行道路，系爭建物
    所在土地並非袋地。嗣臺北市政府於87、88年間，徵收原告
    部分系爭建物及土地，闢建73號綠地時，考量原告日後出入
    、行車需求等問題，原規劃在綠地東側邊緣（即原告所有系
    爭建物之正前方）闢建4 公尺寬道路。詎原告等基於避免其
    他車輛進入道路停放，及住處安靜、宅前完全成為綠地，尚
    可由95巷道路進出之私利，透過臺北市議會議長施壓，要求
    公園路燈管理處將4 公尺寬道路縮減為1.5 公尺寬，該處乃
    依之辦理，此有該處及臺北市政府工務局之函文可稽。而民
    法第789 條第1 項之立法理由在於土地所有人不能因自己之
    任意行為致增加他人之負擔，基於同一法理及誠信原則，原
    告既然自請將4 公尺寬道路縮減為1.5 公尺園路，顯然原告
    認為利用1.5 公尺寬園路及天母西路95巷6 公尺寬之道路即
    足對外連絡，原告即應依現況使用系爭建物，不得增加被告
    之負擔，要求通行被告所有之土地。再者，天母西路95巷仍
    然存在，可通達天母西路，兩側有充分空間可停放車輛，原
    告系爭建物大門正前方復有1.5 公尺之園路可供出入，該園
    路兩端與天母西路95巷相通，就現況而言，原告對外確有適
    宜之連絡，足以達到居住之通常使用目的無疑。而原告如認
    其行車不便，仍可透過民意代表請求臺北市政府回復原有4
    公尺道路，斷無藉此強欲通行被告土地之理。
  (二)至於原告所提系爭461 號土地上建物之使用執照圖說，並無
    任何起造人之簽章，另有關系爭453 號土地上建物之切結書
    真實亦有可疑，被告否認真正。況且縱認全部起造人均有各
    該承諾，亦僅具債權效力，被告不受拘束。再者，原告所舉
    建管處87年6 月26日北市工建照字第8765763500號函文，係
    建管處就原告於87年所提出日後申請新建時之假設性問題表
    示意見，且係就建築線問題所表示，非就系爭建物對外連絡
    問題表示意見。再被告系爭土地私設巷道之巷底，緊臨原告
    系爭房屋之後院，腹地狹窄，並無回車空間，就其中緊接巷
    道底之一戶或尚可勉強通行車輛，但其餘原告建物，根本無
    法供其車輛車入，原告一再引據上開書函，主張其有通行被
    告土地之權利，殊無理由。
  (三)並聲明：原告之訴駁回。
三、被告國有財產局則以：
  (一)由公園路燈管理處函覆內容，可知原告所有系爭建物部分拆
    除後，系爭建物建物正前方面臨綠地園規劃有4 公尺道路，
    係經原告陳情才將將道路減縮為1.5 公尺，原告之系爭建物
    及土地於闢建綠地前後均有道路可通至公路，非如原告所言
    成為袋地。又鄰地通行權之目的，原為發揮袋地之利用價值
    ，在充分發揮袋地之經濟效用，並不已車輛是否得以進出至
    家門，或消防車輛能否進出為通行之目的。原告之系爭建物
    既有1.5 公尺之道路供其對外通行，實不須通行周圍土地，
    自無請求另行開設道路，要求經由天母北路4 巷通至公路，
    而通行系爭460 地號土地之必要。若原告擔心消防車進出問
    題，儘可請求回復公園路燈管理處原設計4 公尺之園路，自
    得解決其憂慮。
  (二)又原告以系爭建物整建時，曾由建管處指定後方之通道即其
    屋後之天母北路4 巷連接建築線，據此請求通行系爭460 地
    號地。然依最高法院91年度台上字第1846號判決見解，建築
    線之指定應非通行權考量之範圍，原告執此主張為無理由等
    語，資為抗辯。
  (三)並聲明：原告之訴駁回。
四、被告Ｓ○○等11人均未於言詞辯論期日到場，亦未提出準備
    書狀作何聲明或陳訴。
五、經查：
  (一)原告分別為下稱系爭建物之所有權人，系爭建物分別坐落於
    458 、457 、457-1 、456 、455 、454 等地號土地，如附
    表三所示。其中458 地號土地為原告未○○所有。457 及45
    7 地號為原告Ｘ○○向國有財產局承租。456 地號土地則為
    原告宇○○、宙○○共有。455 地號土地為原告寅○向國有
    財產局承租。454地號土地則為原告Ｇ○○所有。
  (二)系爭461 地號土地為附表一所示被告共有。系爭451 地號土
    地為附表二所示被告共有。系爭460 地號土地則為國有財產
    局擔任管理機關之國有土地。
  (三)458 、457 、457-1 、456 、455 、454 等地號土地逐筆順
    次相連，系爭461 地號與458 地號相鄰，系爭453 地號則與
    457 、456 、455 、454 等地號土地中間相隔同地段417-1
    地號土地。系爭453 地號及461 地號土地亦相鄰，相鄰中間
    地帶即兩邊社區之間，為天母北路4 巷之私設巷道尾端，巷
    底包含系爭460 地號土地，為系爭天母西路95巷11號建物後
    門。天母北路4 巷尾端即被告社區兩側停滿車輛，土地上劃
    有白色停車格，巷底面對上述天母西路95巷11號暨物後方亦
    劃設2 個停車格。
  (四)73號綠地係屬開放式之狹長形綠地，所在土地原即有寬度6
    公尺之天母西路95巷供通行。88年間，因73號綠地之闢建，
    系爭建物原有前半部（含前方庭院設施）經部分拆除，系爭
    建物所有權人分別於88年12月9 日（11、13、15號3 戶）、
    89年2 月18日（17、19號2 戶）依「臺北市拆除合法建築物
    賸餘部分就地整建辦法」申請就地整建。
  (五)系爭建物整建後正面面臨73號綠地。現有系爭建物應位於73
    號綠地東南側，目前73號綠地內有1.5 公尺寬之人行步道（
    即園路）乙條，西北側（即相對於系爭建物另側）沿綠地邊
    緣亦有道路（即天母西路95巷），可通往天母西路，兩旁停
    放車輛，該道路相對於天母西路反方向沒有通路，末端與73
    號綠地內之人行步道相通。
  (六)73號綠地闢建時，公園路燈管理處就通路之原有規劃及變更
    為現況之緣由，該處96年2 月12日北市工公園字第09630538
    100 號函敘明：「…為考量住戶通行及配合綠地機能之需求
    ，闢建前述綠地時於綠地邊緣配置園路供行人通行。原有規
    劃設計與現況不同，本綠地東側邊緣（即整建物正前方）原
    規劃有4 公尺寬園路，後因市民多次陳情該區域民眾違規亂
    停車喪失綠地功能，經於91年5 月22日與臺北市議會、都市
    發展局、建管處、養工處、區公所及里長等單位會勘，將4
    尺園路恢復為綠地並於綠地上保留1.5 公尺寬園路供市民行
    走。」等內容。
    以上各項，有原告所提出系爭建物之建物所有權狀或登記謄
    本、458 及458 地號土地所有權狀、國有基地租賃契約書、
    454 地號土地登記謄本（以上為影本）、系爭461 地號及45
    1 地號土地登記謄本、地籍圖謄本，被告提出之現場照片，
    及公園路燈管理處96年2 月12日北市工公園字第0963053810
    0 號函（並含73號綠地土地清冊、位置圖工務局函、市長信
    箱電子郵件）、96年5 月2 日北市工公配字第09631473300
    號函（含工務局函、完工證明書稿、竣工照片、建築圖）等
    在卷可稽。並經本院會同兩造及臺北市士林地政事務所測量
    人員現場履勘查明，有本院勘驗筆錄存卷足憑。均堪認為真
    實。
六、得心證之理由：
    原告主張因73號綠地之闢建，系爭建物及坐落土地部分遭徵
    收，綠地邊緣1.5 公尺寬之園路僅可供行人通行，無法供車
    輛行駛，致伊等無從循原有天母西路95巷通行，以致與公路
    無適宜之連絡，不能為通常、必要之使用，依民法第787 條
    規定，對被告之土地有通行權存在等語。被告則分別以前揭
    情詞置辯。是本件所應審酌之爭點，應在於是否符合民法第
    787條第1項前段規定之要件？茲論述如下：
  (一)按土地因與公路無適宜之聯絡，致不能為通常使用者，土地
    所有人得通行周圍地以至公路。但對於通行地因此所受之損
    害，應支付償金。前項情形，有通行權人，應於通行必要之
    範圍內，擇其周圍地損害最少之處所及方法為之。民法第78
    7 條定有明文。所謂所謂無適宜之聯絡，致不能為通常使用
    ，係指土地與公路間無適宜之通路可資聯絡，以致不能為通
    常之使用而言。原告依民法第787 條第1 項規定主張鄰地通
    行權，其主張是否有理由，自應斟酌上述原告分別所有或承
    租使用之土地是否具備該通行權發生之要件。又鄰地通行權
    為鄰地所有權之擴張，其目的在解決與公路無適宜聯絡之土
    地之通行問題，其目的並不在解決鄰地之建築上之問題，自
    不能以建築法或建築技術上之規定為立論之基礎。所謂通常
    使用，應係指一般人車得以進出而聯絡通路至公路之情形，
    若係其他目的，如建屋、挖池等，則為特別使用，自非通常
    使用之範疇，且通行權利尚須在通行必要之範圍及擇損害最
    少方式為之，只考慮土地現狀與通行之必要，未來建築問題
    ，應非本條規定應考慮之範圍。再所謂公路者，係指公眾通
    行之道路言。故土地雖與通行汽車之公路無直接聯絡，惟與
    供公眾通行之道路已有適宜之聯絡者，即無依據該條項之規
    定通行他人土地，要求直接與汽車公路聯絡之餘地。民法第
    787 條第1 項前段之通行權之目的，乃在充分發揮袋地之經
    濟效用，以促進物盡其用之社會整體利益，而令周圍地負容
    忍通行之義務，基此上開條文立法旨趣，對於主張通行鄰地
    之土地自應審認該土地是否有與公路隔離，全無進出之通路
    或雖有進出之通路，但不適宜之情形，若該土地尚有可供公
    眾通行之巷道用以對外聯絡道路，即與袋地之要件有間。
  (二)經核，原告主張渠等分別所有之系爭建物及土地，與公路無
    適宜之聯絡，不能為通常、必要之使用云云，無非係以73號
    綠地1.5 公尺寬之園路僅可供行人通行，無法供車輛行駛為
    其主要論據。惟按，所謂「土地因與公路無適宜之聯絡，致
    不能為通常使用者」，係指該「土地」不能為通常使用而言
    ，然系爭建物所坐落土地其上已興建系爭建物，亦即作為系
    爭建物之基地，即已符合土地通常使用之目的，與民法第78
    7 條第1 項之要件本屬有間。況且，整建後之系爭建物正面
    面臨73號綠地，目前綠地內有1.5 公尺寬之園路，相對於系
    爭建物另側沿綠地邊緣則為天母西路95巷，可通往天母西路
    ，兩旁停放車輛，末端與73號綠地內之園路相通等情，業如
    上述。而73號綠地位於系爭建物前方之土地，係屬於天母段
    三小段414-1 地號土地之一部分，有地籍圖謄本存卷足憑。
    該筆土地屬73號綠地範圍之面積僅38平方公尺，亦有上述公
    園路燈管理處96年2 月12日北市工公園字第09630538100 號
    函附之73號綠地土地清冊可參，可見該部分範圍非大，徒步
    行走穿越上述園路甚為便宜。是則，原告步行經由上述園路
    ，即可到達車輛可得通行之天母西路95巷，再通往天母西路
    ，並無通行之困難。茲有疑義者，乃原告無法將車輛行駛至
    緊臨系爭建物門前或門後，或建物屋內之問題。然現今之建
    築物，因美化或其他特殊目的，設置前庭、後院或圍籬，車
    輛未能直接行駛停置於自宅門前或宅內者，所在多有，而將
    車輛停置於庭院之外，徒步經由庭院始進入建物屋內之情形
    ，尤非少見。而整建後之系爭建築並無車庫之設計，此由公
    園路燈管理處96年5 月2 日北市工公配字第09631473300 號
    函附之完工證明書及建築圖均無車庫或停車空間部分，以及
    被告所提出公園路燈管理處91年11月25日北市工公配字第09
    163524300 號函所載「…該基地等竣工圖說均未含車庫建築
    。」之內容，即得明暸。準此，以原告系爭建物使用坐落土
    地之情形而言，系爭建物面臨73號綠地，猶如其宅前庭院之
    性質，經由現有綠地內之園路行走，再由車輛可通行之天母
    西路95巷通往天母西路，顯然並無通行之困難，亦難認確有
    與公路無適宜聯絡，不能為通常使用之情形，自與民法第78
    7 條第1 項規定之要件不合。亦非該條規範，在於充分發揮
    袋地經濟效用，以促進物盡其用之社會整體利益之立法目的
    所在。
  (三)再者，73號綠地闢建時，公園路燈管理處考量住戶之通行及
    綠地機能之需求，原於系爭建物正前方，規劃4 公尺寬之道
    路，嗣因市民陳情，始經91年5 月22日與臺北市議會等單位
    會勘，將4 尺園路恢復為綠地並於綠地上保留1.5 公尺寬之
    園路如現狀所示等情，亦如上述。可見現有73號綠地之通路
    ，係未慮及系爭建物之住戶將車輛行駛至宅前之通行問題而
    為變更，倘未經系爭建物全體所有權人即原告之同意或參與
    ，即不無變更規劃之瑕疵。若果原告確有將車輛行駛至宅前
    之必要性，非不得循行政程序，請求上述機關回復原有設計
    。尚不得以上述變更規劃瑕疵之不利益，歸由被告負擔。至
    於前揭建管處87年6 月26日北市工建照字第8765763500號函
    文內容，係就拆除戶日後申請建築之建築線疑義所為之說明
    ，與是否符合民法第787 條第1 項前段之要件，並無必然之
    關連。參諸前揭說明，關於建築法規有關建築線指定問題，
    應非袋地通行權所考量之範疇，是原告據此主張袋地通行權
    ，當非有據。另消防通道之規劃則屬消防主管機關規劃之問
    題，亦非民法第787 條第1 項袋地通行權所考量之範圍，原
    告此部分理由，亦非有據。
七、綜上所述，本件原告所有系爭建物坐落使用基地，不合民法
    第787 條第1 項前段規定鄰地通行權之要件，從而，原告本
    於該條規定之法律關係，請求確認原告對附表一所示被告共
    有系爭461 地號土地如附圖綠色斜線所示部分（面積13.2平
    方公尺），對附表二所示被告共有系爭453 號土地如附圖藍
    色斜線所示部分（面積63平方公尺）及對被告國有財產局所
    管理系爭460 號土地權全部（面積20平方公尺）之土地通行
    存在，被告應容忍原告通行，為無理由，應予駁回。
八、原告之訴既經駁回，其假執行之聲請，亦失所附麗，應併予
    駁回。
九、本件判決基礎已臻明確，兩造其餘攻擊防禦方法及訴訟資料
    ，經本院審酌後，核與判決結果不生影響，無一一論述之必
    要，附此敘明。
參、據上論結，本件原告之訴為無理由，依民事訴訟法第385條
    第1項前段、第78條、第85條第1項前段，判決如主文。
中　　華　　民　　國　　96　　年　　10　　月　　17　　日
                  民事第三庭法  官  施月燿
以上正本係照原本作成。
如對本判決上訴須於判決送達後20日內向本院提出上訴狀
中　　華　　民　　國　　96　　年　　11　　月　　26　　日
                            書記官  韓金發
